【裁判字號】    95,訴,309
【裁判日期】    950929
【裁判案由】    分割共有物
【裁判全文】
臺灣雲林地方法院民事判決               95年度訴字第309號
原      告  子○○
訴訟代理人  陳信村律師
被      告  乙○○
            天○○
            丑○○
            午○○
            宙○○
            戌○○
            地○○
            Ｂ○○○
            巳○○○
            己○○
            宇○○
            Ａ○○
            亥○○
            甲○○○
            丙○○
            辰○○
            癸○○
            黃○○
            丁○○
            玄○○
            Ｄ○○
            庚○○
            辛○○
            壬○○
            申○○
            戊○○
            Ｃ○○
            酉○○
                      1樓之1.
            未○○
            寅○○
            卯○○
上列當事人間請求分割共有物事件，本院於民國95年9 月11日言
詞辯論終結，判決如下：
    主  文
被告午○○、宙○○、地○○、戌○○、Ｂ○○○、巳○○○、
庚○○、辛○○、壬○○、己○○、戊○○、宇○○、Ａ○○、
亥○○、Ｃ○○、酉○○、甲○○○、未○○，應就坐落雲林縣
北港鎮○○段一四一號土地面積０．四六六六０六公頃，被繼承
人葉金塗所有權應有部分十五分之一，辦理繼承登記。
兩造共有上開一四一號土地，以雲林縣北港地政事務所民國九十
一年十二月十九日複丈成果圖所示甲案更正方法分割，即：
符號１部分面積０．０八六０四一公頃土地分歸被告寅○○、卯
○○共同取得，並按應有部分各二分之一比例保持共有。
符號２部分面積０．０四三０二公頃土地分歸被告丁○○取得。
符號３部分面積０．０四三０二公頃土地分歸被告乙○○、丙○○共同取得，並按應有部分各二分之一比例保持共有。
符號４部分面積０．０二八六八公頃土地分歸被告天○○、黃○○共同取得，並按應有部分各二分之一比例保持共有。
符號５部分面積０．０二八六八公頃土地，分歸被告午○○、宙
○○、地○○、戌○○、Ｂ○○○、巳○○○、庚○○、辛○○
、壬○○、己○○、戊○○、宇○○、Ａ○○、亥○○、Ｃ○○
、酉○○、甲○○○、未○○共同取得，並保持公同共有。
符號６部分面積０．０二八六八公頃土地，分歸被告申○○、玄
○○、Ｄ○○共同取得，並按應有部分各三分之一比例保持共有
。
符號７部分為道路，面積０．０三六四０三公頃分歸兩造共同取
得，並按原應有部分比例保持共有。
符號８部分面積０．０八六０四一公頃土地，分歸原告、被告辰
○○、丑○○共同取得，並按應有部分各三分之一比例保持共有
。
符號９部分面積０．０八六０四一公頃土地，分歸被告癸○○取
得。
訴訟費用由兩造按原應有部分比例負擔。
    事實及理由
一、按訴訟標的對於共同訴訟之各人必須合一確定者，必須一同
    起訴或一同被訴，其當事人之適格，始能謂無欠缺，如未以
    該共同訴訟之全體一同起訴或一同被訴，而法院誤為適格之
    當事人，對之就訴訟標的為實體之裁判，該判決縱經確定，
    對於應參與訴訟之共同訴訟人全體，均無若何效力可言，最
    高法院67年度臺抗字第480 號判例可資參照，此項判決既無
    既判力，嗣後由適格之原告或被告更行一同起訴或一同被訴
    ，仍為法之所許。原告提起前訴訟即本院90年度訴字第 842
    號分割共有物事件，其中被告即已死亡之共有人葉金塗之繼
    承人列午○○、宙○○、地○○、戌○○、Ｂ○○○、巳○○○、庚○○、辛○○、壬○○、己○○、戊○○、宇○○
    、Ａ○○、葉淑孟、葉鄭罔腰、Ｃ○○、酉○○、甲○○○
    、未○○，增列葉淑孟、葉鄭罔腰2 人，並漏列亥○○，未
    以共有人全體為分割共有物之當事人，當事人不適格，故前
    案之確定判決對亥○○不生效力，故應許原告增列亥○○為
    被告提起本件訴訟，先此敘明。
二、被告未於言詞辯論期日到場，核無民事訴訟法第386 條各款
    所列情形，爰依原告聲請，由其一造辯論而為判決。
三、原告主張：坐落雲林縣北港鎮○○段141 地號、地目建、面
    積0.466606公頃土地（下稱系爭土地）為兩造共有，應有部
    分各如土地登記謄本所載之權利範圍欄所示，原告欲分割土
    地以便利土地之利用，然系爭土地土地共有人之一葉金塗於
    民國74年3 月18日死亡，而葉金塗之繼承人即被告午○○、
    宙○○、地○○、戌○○、Ｂ○○○、巳○○○、庚○○、
    辛○○、壬○○、己○○、戊○○、宇○○、Ａ○○、亥○○、Ｃ○○、酉○○、甲○○○、未○○（下稱被告午○○
    等18人）尚未辦理繼承登記，為此被告午○○等18人應就系
    爭土地被繼承人葉金塗應有部分15分之1 辦理繼承登記後，
    以利分割。又系爭土地迄今仍保持共有，致土地均無法充分
    利用，而兩造間並未定有不能分割之期限，亦無因物之使用
    目的，不能分割之情形，為充份利用各共有人土地，爰依民
    法第823 條第1 項規定訴請裁判分割等語。並聲明：如主文
    所示。
四、被告部分：
  (一)被告乙○○、天○○、丑○○、午○○、宙○○、戌○○、
    地○○、Ｂ○○○、巳○○○、己○○、宇○○、Ａ○○、
    亥○○、甲○○○、丙○○、辰○○、癸○○、黃○○、丁○○、Ｄ○○、庚○○、辛○○、壬○○、申○○、戊○○
    、Ｃ○○、酉○○、未○○、寅○○、卯○○未於言詞辯論
    期日到場，亦未提出書狀作何聲明或陳述。
  (二)被告玄○○未於最後言詞辯論期日到場，惟據其以前所為之
    陳稱：同意原告之分割方案等語。
五、按各共有人得隨時請求分割共有物，但因物之使用目的不能
    分割或契約訂有不分割之期限者，不在此限。又共有物之分
    割，依共有人協議之方法行之，分割方法不能協議決定者，
    法院得因任何共有人之聲請，命為左列之分配：一、以原物
    分配於各共有人。二、變賣共有物，以價金分配於各共有人
    ，民法第823 條第1 項、第824 條第1 項、第2 項分別定有
    明文。原告主張系爭土地為兩造所共有，應有部分各如土地
    登記謄本所載之權利範圍欄所示，原告欲分割土地以便利土
    地之利用，然系爭土地共有人之一葉金塗於74年3 月18 日
    死亡，而葉金塗之繼承人即被告午○○等18人尚未辦理繼承
    登記，為此被告午○○等18人應就系爭土地被繼承人葉金塗
    應有部分15分之1 辦理繼承登記後，以利分割。又系爭土地
    之共有人間並無不分割之特約，亦無因物之使用目的不能分
    割之情形，惟無法達成協議分割等情，業據原告提出地籍圖
    謄本、土地登記謄本、繼承系統表、戶籍謄本為證，並經本
    院現場履勘明確，製有勘驗筆錄在卷可稽，復為被告所不爭
    執，再徵之上開土地共有人之一乙○○、天○○、丑○○、
    午○○、宙○○、戌○○、地○○、Ｂ○○○、巳○○○、
    己○○、宇○○、Ａ○○、亥○○、甲○○○、丙○○、辰
    ○○、癸○○、黃○○、丁○○、Ｄ○○、庚○○、辛○○
    、壬○○、申○○、戊○○、Ｃ○○、酉○○、未○○、寅
    ○○、卯○○迭經本院傳喚，均未到庭主張其等權利，亦未
    就分割之方法有所主張，顯已無法協議分割以觀，足認兩造
    無法達成協議分割，堪信原告上開之主張屬實，是原告以兩
    造不能達成分割協議，訴請被告午○○等18人辦理繼承登記
    ，及裁判分割系爭土地，應予准許。
六、按裁判上定共有物之分割分法，法院有審酌共有物各種情形
    ，顧及共有人全體利益而自由裁量之權，不受任何當事人主
    張之拘束，最高法院29年度上字第1792號、49年度台上字第
    2569號判例可資參照。查系爭土地形狀近似東西長、南北窄
    之長方形，面積為0.466606公頃，西臨8 米道路對外交通，
    南臨4 米既成巷道供使用系爭土地內側之共有人出入，如現
    況圖（見雲林縣北港地政事務所95年5 月4 日複丈成果圖）
    編號甲1 為磚造瓦頂房屋，使用面積0.01088 公頃；編號甲
    2 為磚造瓦頂房屋，使用面積0.018968公頃；編號甲3 為磚
    造石瓦頂房屋，使用面積0.00242 公頃；編號甲4 為貨櫃屋
    ，使用面積0.009829公頃；編號甲5 為鐵皮屋，使用面積0.
    002893公頃；編號甲6 為磚造瓦頂房屋，使用面積0.012037
    公頃；編號甲7 為磚造瓦頂房屋，使用面積0.007191公頃；
    編號甲8 為磚造瓦頂房屋，使用面積0.008517公頃；編號甲
    9 為磚造瓦頂房屋，使用面積0.006249公頃；編號甲10為磚
    造鐵皮頂房屋，使用面積0.002196公頃；編號甲11為加強磚
    造房屋，使用面積0.002099公頃；編號甲12為其他部分，使
    用面積0.370687公頃；編號甲13為鋼筋混泥土房屋，使用面
    積0.01264 公頃，除上開加強磚造房屋、鋼筋混泥土房屋經
    濟價值較高外，其餘建物興建年代久遠，經濟價值不高等情
    ，業經本院會同雲林縣北港地政事務所勘驗現場明確，並製
    有勘驗筆錄，及該所95年5 月4 日土地複丈成果圖在卷可憑
    。本院審酌原告所主張之雲林縣北港地政事務所91年12月19
    日複丈成果圖所示甲案更正方法分割，係依兩造現使用區域
    為分割原則，變動較小，亦無他人互相配合之牽制，影響較
    小，且分割後兩造取得之土地均屬方正，各共有人間均便於
    利用，並均臨道路出入方便，符合大多數人之利益，及土地
    之經濟利用，並經到場之被告玄○○同意此分割方案，故認
    依原告主張之分割方案即雲林縣北港地政事務所91年12月19
    日之複丈成果圖所示甲案更正方法分割對兩造較公平、合理
    ，且符合土地整體之利用價值並兼及兩造間共有價值平等均
    衡原則，乃判決如主文第2 項所示。
七、末查，分割共有物乃具非訟事件之性質，本院斟酌何種分割
    方法較能增進共有物之經濟效益，並兼顧兩造之利益，以決
    定適當之分割方法，不因何造起訴而有不同，故原告請求分
    割之訴雖有理由，惟關於訴訟費用負擔，以共有人全體各按
    其應有部分比例負擔，方屬事理之平，併此敘明。
八、訴訟費用負擔之依據：民事訴訟法第80條之1 、第85條第2
    項。
中    華    民    國    95    年    9     月    29    日
                  民事第二庭    法  官  陳秋如
以上正本係照原本作成。
如對本判決上訴，須於判決送達後20日內向本院提出上訴狀（需
附繕本）。
中    華    民    國    95    年    9     月    29    日
                                書記官  王秀如


司法院資訊處製作；財團法人民間司法改革基金會備份。
